【裁判字號】    89,重上,110
【裁判日期】    890627
【裁判案由】    遷讓房屋
【裁判全文】
臺灣高等法院民事判決                            八十九年度重上字第一一○號
    上  訴  人    甲○○
    訴訟代理人    陳尚義律師
    被 上訴 人    乙○○    .
    訴訟代理人    耿淑穎律師
    複 代 理人    王彩又律師
右當事人間請求遷讓房屋事件，上訴人對於中華民國八十八年十一月十五日臺灣新竹
地方法院八十七年度訴字第七二五號第一審判決提起上訴，本院判決如左：
    主    文
上訴駁回。
第二審訴訟費用由上訴人負擔。
    事    實
甲、上訴人方面：
一、聲明：(一)原判決廢棄。(二)駁回被上訴人在第一審之訴。
二、陳述：除與原判決記載相同者，茲引用之外，補稱略以：
    (一)上訴人與訴外人葉富明於民國八十六年十一月二十日成立切結書，葉富明同意
      無條件、無補償供上訴人續住新竹縣竹東鎮○○街三十號房屋（以下簡稱系爭
      房屋），葉富明與被上訴人係同居關係，就葉富明與上訴人簽立之切結書，被
      上訴人不得諉為不知，則上訴人與葉富明簽立之不動產買賣契約書之第三利益
      契約，即與前開切結書有不可分之密切關係，上訴人即得以之對抗被上訴人。
    (二)系爭房屋於八十六年十月三十日移轉登記與被上訴人後，仍由上訴人繼續占有
      系爭房屋，被上訴人均未要求點交，葉富明在原審擔任被上訴人之訴訟代理人
      時陳稱倘上訴人未發函撤銷八十六年十一月二十日之意思表示，葉富明不會收
      回系爭房屋，足見被上訴人知悉葉富明同意上訴人無條件、無補償繼續居住系
      爭房屋。
三、證據：援用第一審所提證據。
乙、被上訴人方面：
一、聲明：駁回上訴。
二、陳述：除與原判決記載相同者，茲引用之外，補稱略以：
    (一)被上訴人與葉富明間存有債權債務關係，被上訴人取得系爭房屋，係基其與葉
      富明間之債權債務關係，並非基於利他契約，充其量不過是不純正向第三人給
      付契約，系爭房屋已於八十六年十月三十日移轉登記與被上訴人，縱如葉富明
      嗣後與上訴人間存有借貸之法律關係，亦與被上訴人無涉，上訴人自不得執民
      法第二百七十條規定，提出抗辯。
    (二)縱認系爭契約為利他契約，惟系爭契約並無敘及上訴人於出售房屋後，仍得無
      償使用居住系爭房屋，亦無證據證明系爭契約附隨有上訴人於售屋得無償使用
      系爭房屋之合意，上訴人亦無證據證明被上訴人知悉葉富明與上訴人訂立切結
      書，至葉富明在原審以被上訴人訴訟代理人身分陳稱「如無此函就不會收回房
      屋」，因非記載於筆錄，當時葉富明何以如此陳述不得而知，縱然屬實，亦屬
      葉富明個人之意見，無從證明被上訴人同意上訴人無償使用系爭房屋。
三、證據：援用第一審所提證據。
    理    由
一、本件被上訴人主張葉富明於八十六年十月十三日向上訴人買受系爭房屋，雖於八
    十六年十月三十日辦妥移轉登記予被上訴人，惟該買賣契約僅係不純正向第三人
    給付契約，嗣葉富明於八十六年十一月二十日簽立切結書，同意上訴人無償使用
    系爭房屋，被上訴人並不知情，其內容自不能拘束被上訴人，縱如該切結書可拘
    束被上訴人，但葉富明已於八十七年五月二十二日發函終止使用借貸關係，故系
    爭房屋既為上訴人無權占用，爰依民法第七百六十七條規定請求上訴人遷讓。上
    訴人則以其出賣系爭房屋予葉富明，並移轉登記予被上訴人，該買賣契約應係第
    三人利益契約，則葉富明與上訴人簽立切結書同意上訴人無償使用系爭房屋，以
    被上訴人與葉富明間之同居關係，被上訴人對切結書內容應可知悉，則被上訴人
    即應受切結書之拘束，則上訴人即非無權占有系爭房屋等語，資為抗辯。
二、被上訴人主張葉富明於八十六年十月十三日向上訴人買受系爭房屋，並於八十六
    年十月三十日移轉登記予被上訴人，現系爭房屋為上訴人占用中等情，業據提出
    土地及建築改良登記謄本、土地、建築改良物買賣所有權移轉契約書（以下簡稱
    買賣契約書）各乙件為證，且為上訴人所不爭執，堪信被上訴人前揭主張為真。
三、按以無權占有為原因，請求返還土地者，占有人對土地所有權存在之事實無爭執
    ，而僅以非無權占有為抗辯者，土地所有權人對其土地被無權占有之事實無舉證
    責任，占有人自應就其取得占有係有正當權源之事實證明之。本件系爭房屋已移
    轉登記為被上訴人所有，現系爭房屋為上訴人占用，如前所述，上訴人主張其為
    有權占有，揆諸前開說明，則上訴人自應就其占用有正當權源負舉證之責。而上
    訴人就其有權占用事實固據提出葉富明於八十七年十一月二十日出具之切結書乙
    件為證，惟查：
  (一)核閱上訴人與葉富明於八十六年十月十三日簽訂之買賣契約第十四條記載：「甲
    方（按係上訴人）所有座落竹東鎮○○段竹東小段地號252─476、252─478號土
    地及地上建號2527號，經甲乙（按係葉富明）雙方議訂以新台幣柒佰萬元正，讓
    渡予乙方（作為第二次付款），並限甲方於簽約當日同時將該土地房屋所有權移
    轉過戶予乙方．．．」，是依該契約所示，上訴人與葉富明並未約定應向第三人
    即被上訴人為給付之意思，被上訴人並未依該買賣契約直接取得移轉登記及交付
    請求權至明。系爭房屋雖於八十六年十月三十日移轉登記予被上訴人，僅係葉富
    明指定登記予被上訴人而已，至交付系爭房屋部分，依葉富明於八十六年十一月
    二十日與上訴人簽訂之切結書（名為切結書，實為上訴人與葉富明之約定）第一
    條記載：「甲方（按係葉富明）向乙方承購竹東鎮○○段竹東小段252─476、25
    2─477土地及地上建物建號2527號（榮樂街三０號），業經辦妥該土地、房屋所
    有權登記，今經甲方同意無條件、無補償供乙方繼續居住」，顯係依民法第九百
    四十六條第二項，準用同法第七百六十一條規定，以葉富明取得間接占有以代交
    付，並由上訴人依使用借貸契約取得直接占有。核上開買賣契約之性質，應係不
    純正第三人利益契約，上訴人主張係第三人利益契約，不足為採。
  (二)又葉富明與上訴人就系爭房屋訂立之使用借貸契約，雖未明文定有期限，但核閱
    前開切結書第二條記載：「惟乙方現有竹東鎮○○段竹東小段252─79 號土地及
    地上建物建號4263（商華街七０號）出售予第參人時，乙方應優先以新台幣柒佰
    陸拾萬元整之價款向甲方買回榮樂街三０號之土地、房屋，惟此所有權移轉之稅
    捐、印花、規費及代書費等概由乙方自行負擔，但甲方應於交屋前辦妥該原貸款
    本金、利息之清償。三、甲方榮樂街三０號之土地、房屋未經乙方書面同意不得
    出售予第參人。四、乙方如不向甲方買回該榮樂街三０之土地、房屋時，乙方應
    自八十六年十一月三十日起算新台幣柒佰陸拾萬元正之銀行貸款之利息予甲方，
    並賠償甲方新台幣貳佰萬元正，不得異議。」參酌上訴人於八十六年十二月二十
    二日發函予葉富明時亦表示：「上揭約定，因本人（按係上訴人）均係受台端詐
    稱本人向台端購買前揭房地，可迅速轉賣獲利，乃受騙購買，並為願買回之意思
    表示及如未買回時願為賠償及繳利息之表示，今特鄭重表明撤銷該意思表示，是
    該切結書亦無拘束本人之效力」（見原審卷第一七五頁），故上訴人與葉富明簽
    立前開切結書之目的，顯係約定上訴人負有買回系爭房屋之義務，及違反該義務
    時之損害賠償。依此目的併與切結書第一條使用借貸約定綜合以觀，葉富明之所
    以借貸系爭房屋予上訴人，應係預期上訴人買回系爭房屋，並在買回前無償借貸
    予上訴人使用至明。嗣上訴人於八十六年十二月二十二日發前開函表示撤銷切結
    書之意思表示，足見上訴人已無買回系爭房屋意思，則上訴人與葉富明間之使用
    借貸目的既已完畢，葉富明自可終止使用借貸關係，此參照葉富明於原審任被上
    訴人訴訟代理人時陳稱：「如無此函（按係上訴人前開八十六年十二月二十二日
    撤銷函）就不會收回房屋」即明（見原審卷第一七五頁反面）。茲葉富明於八十
    七年六月二十二日發存證信函終止使用借貸契約，並經上訴人收受在案，此為上
    訴人所自認（見原審卷第一六七頁），並有該存證信函及其回執附卷可稽（附原
    審卷第一六四頁），是故上訴人與葉富明間之使用借貸關係既已終止，則上訴人
    現仍繼續占用系爭房屋即無正當權源，上訴人抗辯稱依前開切結書所載，其有權
    占用系爭房屋云云，不足採信。
三、綜上所述，本件被上訴人主張其為系爭房屋之所有權人，現為上訴人無權占用為
    可採，上訴人抗辯其占用系爭房屋有正當權源，為無可取。被上訴人本於所有物
    返還請求權，請求上訴人自系爭房屋遷讓，為有理由，應予准許。原審判命上訴
    人遷讓，並為假執行之宣告，依其理由雖屬不當，然與上訴人應受敗訴判決之結
    果，並無影響，仍應認本件上訴為無理由。上訴意旨求予廢棄改判，為無理由，
    應予駁回其上訴。
四、據上論結，本件上訴為無理由，依民事訴訟法第四百四十九條第二項、第七十八
    條，判決如主文。
中      華      民      國    八十九    年      六     月     二十七    日
                                民事第十四庭
                                    審判長法  官  張  劍  男
                                          法  官  陳  筱  珮
                                          法  官  蘇  芹  英
右正本係照原本作成。
如不服本判決，應於收受送達後二十日內向本院提出上訴書狀，其未表明上訴理由者
，並應於提出上訴後二十日內向本院補提理由書狀（均須按他造當事人之人數附繕本
），上訴時應提出委任律師或具有律師資格之人之委任狀，委任有律師資格者，另應
附具律師及格證書及釋明委任人與受任人有民事訴訟法第四百六十六條之一第一項但
書或第二項（詳附註）所定關係之釋明文書影本。
中      華      民      國    八十九    年      六      月     三十     日
                                          書記官  黃      愛
附註：
民事訴訟法第四百六十六條之一（第一項、第二項）：
對於第二審判決上訴，上訴人應委任律師為訴訟代理人，但上訴人或其法定代理人具
有律師資格者，不在此限。
上訴人之配偶、三親等內之血親、二親等內之姻親，或上訴人為法人、中央或地方機
關時，其所屬專任人員具有律師資格並經法院認為適當者，亦得為第三審訴訟代理人
。


司法院資訊處製作；財團法人民間司法改革基金會備份。
